臺灣板橋地方法院民事判決　九十年度訴字第一八三七號
　　原　　　告　　甲○○
　　被　　　告　　乙○○
右當事人間請求給付返還價金事件，本院判決如左：
    主    文
被告應於原告將如附表所示之不動產辦理移轉登記及點交與被告之同時，給付原告新
臺幣玖拾伍萬元。
訴訟費用由被告負擔。
    事　　實
壹、原告方面：
一、聲明：（一）被告應給付原告新臺幣九十五萬元。（二）訴訟費用由被告負擔。
二、陳述：
  （一）被告乙○○於民國八十七年十二月二十三日所出售位於台北縣三重市○○路
        一三四號地下二樓平面停車位（即台北七四七工地編號Ｂ二二三；以下簡稱
        系爭停車位），與建商向台北縣政府申請竣工圖比對結果，為建商超賣之違
        法停車位。
  （二）原告在接獲縣政府通知上述車位違法時，即在九十年八月一日，寄發存証信
        函給被告，確定已表示異議且也在法定時間內完成。原告在八十七年十二月
        二十三日購買車位至今，從不知何謂違法車位，且據一般市民有限常識，只
        知產權登記清楚，及稅賦問題，更不用說發現這種違法瑕疵停車位的能力，
        再說天下不會有人用九十五萬元，買一位違法車位，鈞院若有問題且可傳喚
        其他違法車位所有權人，自可查明實情。
  （三）原告主張解除契約，於法有據。依民法第三百五十六條，買受人之檢查通知
        義務，且依現況並不能即知之瑕疵至日後經過將近三年，台北縣政府來函才
        發現瑕疵，且在法定時間內已通知出賣人，出賣人自應負擔保責任。
  （四）事實上原告至今雖仍停車在系爭車位，但不知何日縣政府又來函通知違法車
        位佔用車道且影響逃生，若不改善將依法處理，原告為此擔心受怕，但據被
        告所言絕對未佔用車道及影響逃生情形，顯然推翻縣政府主管機關來函所指
        佔用車道且影響逃生情形，由此可見被告心態就是不認錯。
  （五) 被告雖辯稱車位係繼受自建商，自始至終相信本件車位無瑕疵，惟被告胞弟
        之戶籍，亦與建商相同，故可確信本件違法車位有〔故意不告知瑕疵〕之情
        形。
三、證據：提出建商向台北縣政府申請之竣工圖、不動產買賣契約書、車位證明書、
          存證信函回執、台北縣政府九十年五月十日九十北府工使字第一四六五五
          號、九十年六月六日九十北府工使字第一七四八五七號。九十年六月二十
          八日九十北府工使字第二三四一二０號、九十年七月十七日九十北府工使
          字第二五九六六二號、九十年八月二十二日九十北府工使字第三一０八一
          五號函等為證。
貳、被告方面：
一、聲明：（一）原告之訴駁回。（二）訴訟費用由原告負擔。
二、陳述：
  （一）系爭車位固屬所謂的「增設車位」，但產權清楚、完全無礙原告之使用收益
        ，實務上均認不構成物之瑕疵：按台北七四七集合住宅，建商新欣建設公司
        向建管單位申報竣工之竣工圖固僅有車位二００個（地下一樓至三樓之車位
        數分別為六十五個，六十四個及七十一個，計二００個），但建商自始即規
        劃為二六九個車位對外銷售（地下一至三層分別規劃為九十個、九十二個及
        八十七個車位，合計共二六九個），較竣工圖所增之六十九個車位，當時建
        築業界俗稱「增設車位」，均擁有合法產權，且均可供消費者使用收益。而
        增設車位之買賣，依實務上見解，在刑事上不構成詐欺（台灣高等法院八十
        三年度上易字第二七五五號判決參照），在民事上因與買賣之合意相符，且
        未減少任何效用，亦不構成物之瑕疵，有最高法院八十三年度台上字第一九
        三五號判決可稽。
  （二）系爭車位絕對未占用車道及影響逃生之情形：原告自始至終使用車位迄今從
        未受到任何障礙。依九十年十月四日現場相片觀查，系爭車位極為寬敞，停
        放原告所使用之ＣＦ七八八六號自小客車，前後仍有相當大空間（如卷附相
        片一、二所示）。而停車位旁則有兩線道之車道可供車輛行進使用（如相片
        三、四所示）。是以系爭車位絕無任何違章之情事。而原告使用迄今亦未遭
        任何障礙，包括被主管機關通知禁止使用或裁罰等。至台北縣政府九十年五
        月十日九十北府工使字第一四六五五五號函認定系爭Ｂ二層第二十三號車位
        為違規車位，因被告從未接獲本函，無從據以表示異議。且因車位產權業已
        移轉予原告，原告理應依法申訴主張、維護其法定權益。
  （三）鈞院向台北縣政府查詢之覆函不足認定系爭車位有瑕疵：(一)系爭車位未占用
        車道及影響逃生已如前述，顯與建築技術規則建築設計施工篇第六十條及第
        六十一條之停車空間及車道寬度、坡度及曲線半徑變更，或第一百一十四條
        第二款第三目滅火設備設置規定無涉，更非建築法第七十三條所謂擅自變更
        使用。故鈞院前向台北縣政府查詢系爭停車位是否依建築法第七十三條規定
        予以取締及如何處分，台北縣政府於九十一年一月十六日以北府工使字第０
        九一００三一０八四號函，謂本件系爭停車位應依建築法第九十條規定處使
        用人或所有權人罰鍰，並勒令停止使用，顯有誤認。(二)按右揭台北縣政府覆
        函並非確定之行政處分，僅係針對　鈞院查詢事項所為函示，應屬事實通知
        ；又台北縣政府尚未為課原告罰鍰及勒令使用系爭車位之行政處分，故該函
        顯不足認定系爭車位存有瑕疵。設台北縣政府對本件原告事後作出行政處分
        ，不論原告是否表示不服，被告必會以利害關係人之身分對之提起訴願。況
        管委會有鑒於本件所涉增設停車位之使用人或所有權人大都為住戶，為避免
        住戶權益受損，管委會不能也不願提供停車位之所有權人資料予主管機關即
        台北縣政府工務局使用管理課。基此，原告使用系爭停車位之權益仍不受影
        響。
  （四）原告主張解除契約，於法無據：系爭車位之買賣，係按買賣當時之「現狀」
        點交，衡情已無任何瑕疵擔保之問題，且事實上並不存在著民法第三五四條
        所稱之瑕疵，原告自無本於民法瑕疵擔保規定主張解除契約之餘地。又依民
        法第三五六條規定，車位是否有使用上之瑕疵，買受人極易查明，而被告本
        身取得車位是繼受自建商，自始至終相信本件車位絕無任何瑕疵，故亦無所
        謂「故意不告知瑕疵」之情形。則車位既已於八十七年十二月二十三日交付
        原告使用迄今，縱退一萬步言，如原告所主張之瑕疵成立，該瑕疵又非依通
        常之檢查不能發現之瑕疵，依民法第三五六條規定，視為原告承認所受領之
        物，原告當無再主張解約之權利。
  （五）縱認原告主張解除契約合法，被告亦為同時履行抗辯：按契約解除時，雙方
        互負回復原狀之義務，由他方所受領之給付物，應返還之，民法第二百五十
        九條第一款訂有明文。故退萬步言，本件縱經鈞院審理結果認原告主張解除
        契約合法，被告應返還買賣價金時，被告行使同時履行抗辯權，即被告應將
        系爭房地（三重市○○○段田心子小段第九五之二地號持分十萬分之二十之
        土地及座落三重市○○里○○路一三０號建號五０三四號持分百萬分之三一
        四六建物）移轉登記予被告所有並點交。
三、證據：提出不動產買賣契約書、監證費、契稅、土地增值稅稅單。台灣高等法院
          八十三年度上易字第二七七九五號判決、最高法院八十三年度台上字第一
          九三五號判決要旨、使用執照、系爭車位現場相片四張等為證。
參、本院依職權函詢台北縣政府，本件系爭停車位是否有違反建築法第七十三條之規
    定而將面臨縣府為如何之行政處分。
        理      由
一、本件原告起訴主張：伊於八十七年十二月二十三日以九十五萬元之價格，向被告
    乙○○購得台北縣三重市○○路一三四號地下二樓之系爭平面停車位，經與建商
    向台北縣政府申請之竣工圖比對結果，始悉為建商超賣之違法停車位。伊先前並
    不知系爭車位係違法停車位，在接獲台北縣政府通知系爭車位違法佔用車道且影
    響逃生，若不改善將依法處理時，即於九十年八月一日法定期間內，寄發存証信
    函通知被告，而系爭車位雖係違法瑕疵之停車位，惟其產權登記清楚，且原告係
    以九十五萬元之價格購得，以一般市民有限之常識，自屬無從事前查悉，而被告
    雖辯稱車位係繼受自建商，自始至終相信本件車位無瑕疵，惟被告胞弟與建商係
    同戶籍，故可確信被告對於本件違法車位有故意不告知瑕疵之情形，原告主張解
    除契約，自屬於法有據，爰依法解除系爭車位買賣契約，並請求被告返還價金等
    情。
二、被告則以：系爭車位固屬所謂的「增設車位」，但產權清楚、完全無礙原告之使
    用收益，實務上均認不構成物之瑕疵，且系爭車位絕對未占用車道及影響逃生之
    情形，原告自始至終使用車位迄今亦從未受到任何障礙。台北縣政府九十年五月
    十日九十北府工使字第一四六五五五號函雖認定系爭車位為違規車位，因車位產
    權業已移轉予原告，原告理應依法申訴主張、維護其法定權益。而台北縣政府於
    九十一年一月十六日以北府工使字第０九一００三一０八四號函，謂本件系爭停
    車位應依建築法第九十條規定處使用人或所有權人罰鍰，並勒令停止使用等語，
    僅係台北縣政府覆函本院之查詢，並非確定之行政處分，台北縣政府尚未為課原
    告罰鍰及勒令使用系爭車位之行政處分，故該函顯不足認定系爭車位存有瑕疵。
    再者，系爭車位之買賣，係按買賣當時之「現狀」點交，車位是否有使用上之瑕
    疵，買受人極易查明，而被告本身取得車位是繼受自建商，自始至終相信本件車
    位絕無任何瑕疵，故亦無所謂「故意不告知瑕疵」之情形。則車位既已於八十七
    年十二月二十三日交付原告使用迄今，縱退一萬步言，如原告所主張之瑕疵成立
    ，該瑕疵又非依通常之檢查不能發現之瑕疵，依民法第三五六條規定，視為原告
    承認所受領之物，原告當無再主張解約之權利。又縱認原告主張解除契約合法，
    被告亦為同時履行抗辯，即原告應將系爭車位所佔用之產權（台北縣三重市○○
    ○段田心子小段第九五之二地號持分十萬分之二十之土地及座落三重市○○里○
    ○路一三０號建號五０三四號持分百萬分之三一四六建物，移轉登記予被告所有
    並點交等語資為抗辯。
三、原告主張伊於八十七年十二月二十三日以九十五萬元之價格，向被告乙○○購得
    之系爭停車位，經與建商向台北縣政府申請之竣工圖比對結果，始悉為建商超賣
    之違法停車位，原告在接獲台北縣政府通知系爭車位違法佔用車道且影響逃生，
    若不改善將依法處理時，即於九十年八月一日法定期間內，寄發存証信函通知被
    告等情，業據原告提出建商向台北縣政府申請之竣工圖、不動產買賣契約書、車
    位證明書、存證信函回執、台北縣政府九十年五月十日九十北府工使字第一四六
    五五號、九十年六月六日九十北府工使字第一七四八五七號、九十年六月二十八
    日九十北府工使字第二三四一二０號、九十年七月十七日九十北府工使字第二五
    九六六二號、九十年八月二十二日九十北府工使字第三一０八一五號函影本各一
    件等為證。被告對於售予原告之系爭停車位係原建築竣工圖所未規劃申請之「增
    設車位」，亦即係建築物申領使用執照後，擅自增加劃設之停車空間一節，並不
    爭執，惟以系爭停車位並不構成瑕疵，及原告未於法定期間內檢查及通知被告，
    不能主張解除契約等情置辯。
四、按物之出賣人對於買受人，應擔保其物依第三百七十三條之規定危險移轉於買受
    人時無滅失或減少其價值之瑕疵，亦無滅失或減少其通常效用或契約預定效用之
    瑕疵。但減少之程度，無關重要者，不得視為瑕疵。民法第三旦五十四條第一項
    定有明文。本件系爭車位之買賣，被告是否應負擔物之瑕疵擔保責任，茲分述如
    下：
  （一）系爭停車位係建築物申領使用執照後，擅自增加劃設之停車空間，且經台北
        縣政府於九十年四月十六日派員現場勘查結果，系爭車位有佔用車道及影響
        逃生之情形，台北縣政府因而依內政部八十二年一月十八日台八二內營字第
        八一０六三一三號函函釋：「建築物於申領使用執照後，擅自增加劃設停車
        空間位數，若涉及建築技術規則設計施工篇第六十條及第六十一條或第一百
        一十四條第二款第三目之規定之變更，應依建築法第七十三條規定辦理，經
        函飭恢復原核准之標準單位而不從，應依同法第九十條規定處理：：」，認
        為本件系爭車位應依建築法第九十條規定處使用人或所有權人六萬元以上三
        十萬元以下罰鍰，並勒令停止使用等情，此業經本院依職權函詢台北縣政府
        明確，並有台北縣政府九十年七月十七日九十北府工使字第二五九六六二號
        及九十一年一月十六日北府工使字第九一００三一０八四號函各一件在卷可
        稽。
  （二）被告雖辯稱系爭車位極為寬敞，停放原告所使用之ＣＦ七八八六號自小客車
        ，前後仍有相當大空間，而停車位旁則有兩線道之車道可供車輛行進使用，
        原告使用未受到任何障礙，絕對未占用車道及影響逃生之情形等語，並提出
        九十年十月四日現場相片四幀為證，惟系爭車位突出同一排水泥柱之切線達
        半個車位，有上開照片可參，其占用車道之情形至為灼然，雖其前後空間尚
        有餘裕，其旁亦尚有約兩線寬之車道可供其他車輛行進使用，惟仍不能掩蓋
        其超出水泥柱切線而佔用車道之情形，自難謂其未占用車道及不足以影響逃
        生，是系爭車位其違章之事實，應無可置疑。
  （三）系爭車位既係建築物申領使用執照後，擅自增加劃設之停車空間，且不免有
        佔用車道影響逃生之情形，復有隨時面臨遭主管機關台北縣政府依建築法第
        九十條規定處六萬元以上三十萬元以下罰鍰，並勒令停止使用之可能（按台
        北縣政府向地政機關調查系爭車位所有權人資料，因該地下室停車位為共同
        持分，無法確知停車位之所有權人，經多次函詢該大樓管委會，亦未據提供
        所有權人資料，因而尚未能依上開建築法之規定辦理等情，此亦有上開台北
        縣政府覆本院之函件可參），是以，較之一般合法之停車位，系爭車位自有
        「滅失或減少其價值」之瑕疵，實堪認定。至最高法院八十三年度台上字第
        一九三五號判決所認定無瑕疵之增設停車位，係因主管機關台北市政府函覆
        稱該停車位在不妨礙防空避難室之使用及停車之進出使用情形下，原則上不
        予取締等語，可認該停車位並無不能為通常之使用之瑕疵，其與本件系爭停
        車位之情形尚屬有別。被告援引上開最高法院之判決，辯稱系爭車位並無瑕
        疵之情形存在等語，尚非可採。
五、次按，買受人應按物之性質，依通常程序從速檢查其所受領之物。如發見有應由
    出賣人負擔保責任之瑕疵時，應即通知出賣人。買受人怠於為前項之通知者，除
    依通常之檢查不能發見之瑕疵外，視為承認其所受領之物。不能即知之瑕疵，至
    日後發見者，應即通知出賣人，怠於為通知者，視為承認其所受領之物。民法第
    三百五十六條亦有明文。本件系爭車位之價格高達九十五萬元，兩造買賣該車位
    並簽訂有正式之不動產買賣契約書，被告並以共同使用部分持分之移轉，作為車
    位產權之依據，再加上該停車位雖突出同排水泥柱切線，但其前後尚有餘裕之停
    車空間，車旁亦有約兩個車道寬之車輛行進走道，是以，從客觀情形來看，系爭
    車位若未向主管機關查詢其合法性，應難依其外觀而發見其為違法之停車位，則
    原告主張依系爭車位之性質，原告於購買時，以通常程序檢查顯難發見系爭車位
    有應由被告負擔保責任之瑕疵等情，尚值採信。被告以系爭車位之買賣，係按買
    賣當時之「現狀」點交，原告未依通常情形從速檢查，並通知被告，已視為承認
    其所受領之物等語，亦非可採。又原告於台北縣政府九十年五月十日以九十北府
    工使字第一四六五五函通知系爭停車位係違規之車位後，隨即於九十年八月一日
    ，寄發存証信函通知被告等情，亦有原告所提之上開台北縣政府函及存證信函回
    執各一件為證，被告對於上開存證信函回執之真正，既不爭執，是原告主張於發
    見瑕疵時，業於六個月之法定期間內，將應由被告負責之瑕疵通知被告等情，亦
    可採信。
六、再按買賣因物有瑕疵，而出賣人依前五條之規定，應負擔保之責者，買受人得解
    除其契約或請求減少其價金。但依情形，解除契約顯失公平者，買受人僅得請求
    減少價金。又因契約互負債務者，於他方當事人未為對待給付前，得拒絕自己之
    給付。但自己有先為給付之義務者，不在此限，民法第三百五十九條、第二百六
    十四條第一項亦分別定有明文。查原告向被告購買系爭有瑕疵之停車位，而應由
    被告負擔保責任等情，業如前述，則原告依民法第三百五十九條主張解除契約，
    並請求被告返還價金，自為法之所許；惟原告基於買賣關係亦自被告處受領系爭
    車位之如附表所示房地（三重市○○○段田心子小段第九五之二地號持分十萬分
    之二十之土地及座落三重市○○里○○路一三０號建號五０三四號持分百萬分之
    三一四六建物），有被告所提之不動產買賣契約書、監證費、契稅、土地增值稅
    稅單等為證，並為原告所不爭執，則被告在裁判上援用民法第二百六十四條之抗
    辯權，請求被告應同時履行移轉登記上開房地予被告並點交即有理由。本院爰併
    就此部分為命原告同時履行之判決。
七、本件事證已臻明確，兩造所為之其他主張、陳述並所提之證據，經審酌後，認均
    與本件之結論無礙，爰不一一論述，併予敘明。
八、據上論斷：原告之訴為有理由，並依民事訴訟法第七十八條，判決如主文。
中　　　華　　　民　　　國　　九十一　　年　　　三　　　月　　二十九　　日
                                  臺灣板橋地方法院民事第三庭
~B法　官　林春長
右為正本係照原本作成。
如對本判決上訴，須於判決送達後二十日內向本院提出上訴狀。
中　　　華　　　民　　　國　　九十一　　年　　　三　　　月　　二十九　　日
~B書記官　朱家惠
附表：系爭車位：
    (1)土地：台北縣三重市○○○段田心子小段第九五之二地號土地，持分十萬
            分之二十。
    (2)建物：建號五０三四共同使用部分持分一百萬分之三一四六。
